---
title: ''
author: ''
date: ''
output:
  pdf_document: null
  fig_crop: no
  html_document:
    df_print: paged
subtitle: ''
highlight: tango
number_sections: no
fig_caption: yes
keep_tex: yes
includes:
  in_header: Estilo.sty
classoption: a4paper
always_allow_html: yes
---
  
  
\begin{center}
{\Large
  DEPARTAMENTO DE ESTATÍSTICA} \\
\vspace{0.5cm}
\begin{figure}[!t]
\centering
\includegraphics[width=9cm, keepaspectratio]{logo-UnB.eps}
\end{figure}
\vskip 1em
{\large
  `r format(Sys.time(), '%d %B %Y')`}
\vskip 3em
{\LARGE
  \textbf{Entrega 4}} \\
\vskip 1em
{\Large
  Prof. Dr. George von Borries} \\
\vskip 1em
{\Large
  Análise Multivariada 1} \\
\vskip 1em
{\Large
  Aluno: Bruno Gondim Toledo | Matrícula: 15/0167636} \\
\vskip 1em
\end{center}

```{r setup, include=F}

library(pacman)
p_load(knitr,tidyverse,vcd,ca,FactoMineR,factoextra,gplots)
data("Suicide")
```

\newpage

# Lista 5 - Questão 41


## a) Indique cada etapa de seu estudo e respectivas conclusões

A primeira etapa numa análise de correspodências seria criar uma tabela de contingência. Depois, as matrizes de perfil de linha e de coluna. Calculamos a inércia total e a estatística Qui-Quadrado. Depois, podemos calcular a matriz dos resíduos, subtraindo do valor observado os valores esperados. Após, é conveniente apresentar gráficos que facilitem a visualização das correspondências, ou seja, as distâncias e agrupamentos entre as variáveis que ajudem a explicar o comportamento dos dados.

Para este subitem, irei apresentar a tabela de contingência para o banco de dados proposto, assim como as matrizes de perfis de linha e coluna; além de um balloonplot que ajuda a visualizar a frequência de ocorrência para cada célula. Demais tópicos serão tratados nos subitens subsequentes.

```{r q1a, echo=F}

df <- Suicide %>%
  select(Freq,method,age.group)
tabela <- xtabs(Freq ~ method + age.group, data = df)
kable(tabela,caption="Tabela de contingência: Método por faixa etária")

# Tabela normalizada pelas colunas:
colunas <- prop.table(tabela, margin = 2)
kable(colunas,caption="Perfis de colunas")


# Tabela normalizada pelas linhas:
linhas <- prop.table(tabela, margin = 1)
kable(linhas,caption="Perfis de linha")


ca <- ca(tabela)
CA <- CA(tabela, graph = FALSE)

balloonplot(t(tabela), main ="Balloonplot: Frequência de método por faixa etária", xlab ="", ylab="",
            label = FALSE, show.margins = FALSE)

```

\newpage

## b) Calcule e interprete a estatística Qui-Quadrado e a Inércia Total.

```{r q1b, echo=F}

kable(CA$eig)
# Notamos que mais de 93% da inércia total está retida na primeira dimensão.


```

Pelo cálculo dos autovalores, conseguimos obter a porcentagem da variância explicada por cada dimensão, i.é; com isso, retiramos conclusões acerca da Inércia Total, que neste caso foi calculada em aproximadamente 93.5% logo para a primeira dimensão. Isso indica que com apenas uma dimensão conseguimos explicar mais de 90% da variação total para as categorias propostas nesta análise de correspondência.

```{r q1b2,echo=F}
fviz_screeplot(CA, addlabels = TRUE, ylim = c(0, 100))
```


Ainda, calculando a estatística Qui-Quadrado, sob as seguintes hipóteses:
$$\begin{cases}
H_{0}: \nexists \ associação \ entre \ as \ variáveis \\
H_{1}: \exists \ associação \ entre \ as \ variáveis \\
\end{cases}$$

```{r q1b3, echo=F}
chisq <- chisq.test(tabela)
chisq
# Portanto, existe associação
```


sob um nível de significância $\alpha=0,05$, observamos um p-valor $< 0,001$. Logo, a decisão do teste é rejeitar a hipótese nula $H_0$. Portanto, aparenta haver associação entre a faixa etária com o método de suicídio empregado.

\newpage

## c) Análise os resíduos em cada célula da tabela e interprete os resultados

```{r q1c, echo=F}
# Matriz de resíduos

# Criando a matriz de valores esperados
nj <- margin.table(tabela, margin = 1)
ni <- margin.table(tabela, margin = 2)
n <- sum(tabela)
esperado <- outer(nj, ni) / n
# Matriz de valores esperados:
#kable(esperado)

# Matriz de resíduos: Matriz de valores observados - matriz de valores espererados
residuos <- tabela - esperado
kable(residuos)

```

Aqui, observamos o resíduo para cada célula. Este resultado foi obtido calculando os valores totais de cada linha, e dos valores totais de cada coluna. Posteriormente, para cada i,j; multiplicou-se esses dois valores , e posteriormente dividiu-se pelo N total de frequência observada. Com isso, obtemos os valores esperados para cada célula. Depois, subtraiu-se os valores observados dos valores esperados, obtendo assim os resíduos, que representam o quanto os valores esperados divergiram dos valores observados. Claramente, se somarmos todos os resíduos, iremos obter 0. 

Podemos ainda graficar os resíduos, primeiramente com um clássico gráfico de dispersão. Podemos também avaliar a dispersão dos resíduos com boxplots, um agrupando pelo método e o outro pela faixa etária.

```{r q1c2, echo=F}

residuos <- data.frame(residuos)

plot(residuos$Freq,
     main="Gráfico de dispersão dos resíduos",
     xlab="",
     ylab="")

boxplot(residuos$Freq ~ residuos$method,
     main="Boxplot: Distribuição dos resíduos por método",
     xlab="",
     ylab="")

boxplot(residuos$Freq ~ residuos$age.group,
     main="Boxplot: Distribuição dos resíduos por faixa etária",
     xlab="",
     ylab="")

```

```{r q1c3, include=FALSE}
# Não vou incluir esta parte pois não tenho certeza se cabe uma análise de variância neste caso para analisar os resíduos
anova <- aov(Freq ~ method + age.group, data=data.frame(tabela))
summary(anova)

shapiro.test(residuos$Freq)
# De qualquer forma, o pressuposto de normalidade não foi atendido pelo teste de Shapiro-Wilk, então realmente não cabe uma ANOVA neste caso.

```


\newpage

## d) Apresente um mapa de correspondências e faça um breve resumo dos resultados gerais da análise.

```{r q1d, echo=F}

# Biplot:
fviz_ca_biplot(CA, map ="colgreen", arrow = c(TRUE, TRUE),
               repel = TRUE)

dimdesc(CA, axes = c(1,2))

```

Observando o *biplot* de *Gabriel* e observando a descrição da primeira dimensão das colunas e das linnhas, notamos que aparenta haver um agrupamento dos métodos *drown, hang, knife* e *jump*; e por outro lado, os métodos *poison, cookgas,gun,other,toxicgas*. No caso das faixas etárias, existe um agrupamento nas idades avançadas 55-65 e 70-90; por outro lado as idades mais jovens 10-20 e 25-35. A faixa etária 40-50 está pouco explicada neste caso, não se associando a nenhum dos agrupamentos anteriores, o que faz sentido por ser a idade intermediária entre elas.

Pelo biplot, notamos que o primeiro agrupamento descrito dos métodos *(drown, hang...)* se associa ao primeiro agrupamento das idades descritas (idades avançadas); enquanto o segundo agrupamento de métodos descritos *(poison, cookgas, ...)* se associa mais com o segundo agrupamento etário descrito (jovens).

Com isso, podemos concluir que aparenta existir uma diferença na preferência de método de suicídio de acordo com o agrupamento etário da pessoa; mais jovens tendendo a utilizar métodos como arma, gás tóxico, veneno e outros; enquanto idosos recorrendo ao enforcamento, afogamento e outros.