---
title: ''
author: ''
date: ''
output:
  pdf_document: null
  fig_crop: no
  html_document:
    df_print: paged
subtitle: ''
highlight: tango
number_sections: no
fig_caption: yes
keep_tex: yes
includes:
  in_header: Estilo.sty
classoption: a4paper
always_allow_html: yes
---
  
  
\begin{center}
{\Large
  DEPARTAMENTO DE ESTATÍSTICA} \\
\vspace{0.5cm}
\begin{figure}[!t]
\centering
\includegraphics[width=9cm, keepaspectratio]{logo-UnB.eps}
\end{figure}
\vskip 1em
{\large
  `r format(Sys.time(), '%d %B %Y')`}
\vskip 3em
{\LARGE
  \textbf{Entrega 3 - Lista 4}} \\
\vskip 1em
{\Large
  Prof. Dr. George von Borries} \\
\vskip 1em
{\Large
  Análise Multivariada 1} \\
\vskip 1em
{\Large
  Aluno: Bruno Gondim Toledo | Matrícula: 15/0167636} \\
\vskip 1em
\end{center}

```{r setup, include=F}

library(pacman)
p_load(knitr,tidyverse,FactoMineR,factoextra)
data("decathlon")
```

\newpage

# Artigo

O artigo selecionado foi o "FactoMineR: An R Package for Multivariate Analysis" (LÊ;JOSSE;HUSSON,2008)[1]. Este é o artigo que apresenta o pacote *FactoMineR*. O banco de dados utilizado nos gráficos nos exemplos é o Decathlon data (HUSSON;PAGÈS,2005)[2] 
<!-- e Children data (GRANGÈ;LEBART,1993)[3]. -->

# Gráficos contidos no artigo

Primeiramente, os gráficos propostos para o banco de dados Decathlon, para uma análise de componentes principais.

```{r graficos, echo=F,warning=F,error=F}

res.pca <- PCA(decathlon, quanti.sup = 11:12, quali.sup = 13)

plot(res.pca, habillage = 13)

#barplot(res.pca$eig[,1], main = "Eigenvalues", names.arg = paste("Dim", 1:nrow(res.pca$eig), sep = ""))

plot(res.pca, choix = "var", axes = c(3, 4), lim.cos2.var = 0)

#print(res.pca)

#dimdesc(res.pca, proba = 0.2)

```
<!-- Também, os gráficos propostos no artigo para o banco de dados Children, para uma análise de correspondências -->

```{r graficos2, echo=F,warning=F,error=F,include=FALSE}

data("children")

res.ca <- CA(children, col.sup = 6:8, row.sup = 15:18)

plot(res.ca, invisible = c("row.sup", "col.sup"))


```

# Gráficos - Solução alternativa 

Uma possível alternativa seria utilizar os gráficos contidos no pacote *factoextra*, que trazem uma abordagem visual similar porém com algumas peculiaridades específicas do pacote

```{r graficos3, echo=F,warning=F,error=F}

fviz_pca_ind(res.pca,
             col.ind = "cos2",
             gradient.cols = c("#00AFBB", "#E7B800", "#FC4E07"),
             repel = TRUE,
             legend.title = "Representação")

fviz_pca_var(res.pca,
             col.var = "contrib",
             gradient.cols = c("#00AFBB", "#E7B800", "#FC4E07"),
             repel = TRUE,     
             legend.title = "Contribuição")
          
```

No caso desses dois gráficos, são praticamente idênticos aos produzidos pelo *FactoMineR*, porém esteticamente mais agradáveis.

É possível ainda fazer um *biplot* de *gabriel*

```{r graficos4, echo=F,warning=F,error=F}

fviz_pca_biplot(res.pca, repel = TRUE,
                col.var = "#2E9FDF",
                col.ind = "#696969")
             
```

Em que adicionamos também juntamente às observações, os vetores das componentes que estão influenciando o comportamento nas dimensões apresentadas.

# Comentários:

Com estes gráficos, conseguimos perceber semelhanças com um outro banco apresentado didaticamente pelo Prof. von Borries em aula, que versava sobre corrida em olimpíadas. Notamos que em geral é possível notar pela análise de componentes principais as diferenças de rendimento entre atletas de corridas de longa distância para atletas de corrida de curta distância. Neste caso específico, notamos a semelhança nas componentes de corridas de curta distância, e sua disparidade com outras modalidades divergentes como salto e arremesso de vara.

Desta forma, conseguimos visualizar claramente a possibilidade de redução de dimensionalidade neste banco de dados, visto que pelo último gráfico (*biplot* de *gabriel*), percebemos o quanto apenas duas dimensões estão sendo suficientes para explicar a variabilidade do conjunto de dados, além de permitir uma análise clara do quanto do rendimento de cada atleta está sendo influenciado por cada componente.

\newpage

# Referências:

[1] LÊ, Sébastien; JOSSE, Julie; HUSSON, François. FactoMineR: an R package for multivariate analysis. Journal of statistical software, v. 25, p. 1-18, 2008.

[2] Husson, François; PAGÈS, Jérôme. Statistiques Générales pour Utilisateurs. Presses Universitaires de
Rennes (2005).

<!-- [3] GRANGÉ, Danielle; LEBART, Ludovic. Traitements statistiques des enquêtes. Dunod, 1994. -->