---
title: ''
author: ''
date: ''
output:
  pdf_document: null
  fig_crop: no
  html_document:
    df_print: paged
subtitle: ''
highlight: tango
number_sections: no
fig_caption: yes
keep_tex: yes
includes:
  in_header: Estilo.sty
classoption: a4paper
always_allow_html: yes
---
  
  
\begin{center}
{\Large
  DEPARTAMENTO DE ESTATÍSTICA} \\
\vspace{0.5cm}
\begin{figure}[!t]
\centering
\includegraphics[width=9cm, keepaspectratio]{logo-UnB.eps}
\end{figure}
\vskip 1em
{\large
  `r format(Sys.time(), '%d %B %Y')`}
\vskip 3em
{\LARGE
  \textbf{Lista 8 - Correlação Canônica}} \\
\vskip 1em
{\Large
  Prof. Dr. George von Borries} \\
\vskip 1em
{\Large
  Análise Multivariada 1} \\
\vskip 1em
{\Large
  Aluno: Bruno Gondim Toledo | Matrícula: 15/0167636} \\
\vskip 1em
\end{center}

```{r setup, include=F}

library(pacman)
p_load(knitr,tidyverse)
```

\newpage

# Questão 71

## Ex. 10.1 | Johnson & Wichern

Considerar a matriz de covariâncias $$\mathbf{Cov=\left[{\begin{array}{c}
     x_1^{(1)}\\
     x_2^{(1)}\\
     --\\
     x_1^{(2)}\\
     x_2^{(2)}\\
  \end{array} } \right]=\left[ {\begin{array}{ccc}
     \Sigma_{11} & | & \Sigma_{12}\\
     -- & -|- & --\\
      \Sigma_{21} & | & \Sigma_{22}\\
  \end{array} } \right]=\left[ {\begin{array}{ccccc}
  100 & 0 & | & 0 & 0\\
  0 & 1 & | & 0,95 & 0\\
  -- & -- & -|- & -- & --\\
  0 & 0,95 & | & 1 & 0\\
  0 & 0 & | & 0 & 100\\
  \end{array} } \right]}$$

Verificar que o primeiro par de variáveis canônicas são $U_1=X_2^{(1)},V_1=X_1^{(2)}$ com correlação canônica $\rho_1^*=0,95$.
\
sol.:
\

```{r q71,include=FALSE}
S11 <- matrix(c(100,0,
                0,1),2,2)
S12 <- t(matrix(c(0,0,
                .95,0),2,2))
S21 <- t(matrix(c(0,.95,
                0,0),2,2))
S22 <- matrix(c(1,0,
                0,100),2,2)
svd11 <- svd(S11)
d11 <- svd11$d
d11 <- sqrt(d11)
d11q <- matrix(rep(0,4),2,2)
diag(d11q) <- d11
R <- solve(d11q) %*% S12 %*% solve(S22) %*% S21 %*% solve(d11q)
avav <- eigen(R)

svd22 <- svd(S22)
d22 <- svd22$d
d22 <- sqrt(d22)
d22q <- matrix(rep(0,4),2,2)
diag(d22q) <- d22
```

$\mathbf{\Sigma_{11}^{-1/2}\Sigma_{12}\Sigma_{22}^{-1}\Sigma_{11}^{-1/2}}=$

```{r q711,echo=FALSE}
R
```

Com autovalores:
```{r q712,echo=FALSE}
avav$values
```

e autovetores normalizados:
```{r q713,echo=FALSE}
abs(avav$vectors)
```

Ou seja, $$U_1=e'_1\Sigma_{11}^{1/2}x^{(1)}=\left[{\begin{array}{cc}
     0 & 1\\
  \end{array} } \right]\left[{\begin{array}{cc}
     10 & 0\\
     0 & 1\\
  \end{array} } \right]\left[{\begin{array}{c}
     x_1^{(1)}\\
     x_2^{(1)}\\
  \end{array} } \right]=x_2^{(1)}$$

E ainda

```{r q714,echo=FALSE} 
abs(avav$vectors[1,]) %*% solve(d22q)
```

$$V_1=f'_1\Sigma_{22}^{-1/2}x^{(2)}=\left[{\begin{array}{cc}
     0 & 1\\
  \end{array} } \right]\left[{\begin{array}{cc}
     0,1 & 0\\
     0 & 1\\
  \end{array} } \right]\left[{\begin{array}{c}
     x_1^{(2)}\\
     x_2^{(2)}\\
  \end{array} } \right]=x_1^{(2)}$$

Então, o par canônico $(U_1,V_1)=(X_2^{(1)},X_1^{(2)})$, e $\rho_1^*=0,95$.
\
$\square$
\

# Questão 72

## Ex. 10.2 | Johnson & Wichern

Os vetores aleatórios $\mathbf{X^{(1)},X^{(2)} \ (2 \times 1)}$ têm vetor de médias e variâncias conjuntas $$\mathbf{\mu=\left[{\begin{array}{c}
     \mu^{(1)}\\
     --\\
     \mu^{(2)}\\
  \end{array} } \right]=\left[{\begin{array}{c}
     -3\\
     2\\
     --\\
     0\\
     1\\
  \end{array} } \right];\Sigma=\left[ {\begin{array}{ccc}
     \Sigma_{11} & | & \Sigma_{12}\\
     -- & -|- & --\\
      \Sigma_{21} & | & \Sigma_{22}\\
  \end{array} } \right]=\left[ {\begin{array}{ccccc}
  8 & 2 & | & 3 & 1\\
  2 & 5 & | & -1 & 3\\
  -- & -- & -|- & -- & --\\
  3 & -1 & | & 6 & -2\\
  1 & 3 & | & -2 & 7\\
  \end{array} } \right]}$$

### a)
Calcular as correlações canônicas $\rho_1^*,\rho_2^*$.

```{r q72a,echo=FALSE}
S11 <- matrix(c(8,2,
                2,5),2,2)
S12 <- t(matrix(c(3,1,
                -1,3),2,2))
S21 <- t(matrix(c(3,-1,
                1,3),2,2))
S22 <- matrix(c(6,-2,
                -2,7),2,2)
svd11 <- svd(S11)
S11d <- sqrt(svd11$d)
d11q <- matrix(rep(0,4),2,2)
diag(d11q) <- S11d
s11 <- svd11$u %*% d11q %*% svd11$v

svd22 <- svd(S22)
S22d <- sqrt(svd22$d)
d22q <- matrix(rep(0,4),2,2)
diag(d22q) <- S22d
s22 <- svd22$u %*% d22q %*% svd22$v

a1t <- solve(s11) %*% S12 %*% solve(S22) %*% S21 %*% solve(s11)
b1t <- solve(s22) %*% S21 %*% solve(S11) %*% S12 %*% solve(s22)
svd(a1t)$d
```
Logo, as correlações canônicas serão $\rho_1 = \sqrt{0,3046268}\approx 0.552$ e $\rho_2 = \sqrt{0,2399638}\approx 0.489$

### b)
Determinar os pares de variáveis canônicas $(U_1,V_1)$ e $(U_2,V_2)$.

```{r q72b,echo=FALSE}
svd(a1t)$u[1,] %*% solve(s11)
svd(b1t)$u[1,] %*% solve(s22)
```

Portanto, $U_1=-0,316X_1^{(1)}+0,362X_2^{(1)}$,$V_1=-0,364X_1^{(2)}+0,095X_2^{(2)}$ = $(U_1,V_1)$.

```{r q72b2,echo=FALSE}
svd(a1t)$u[2,] %*% solve(s11)
svd(b1t)$u[2,] %*% solve(s22)
```

Enquanto que $(U_2,V_2)$ será: $U_2=0,196x_1^{(1)}+0,301X_2^{(2)}$,$V_2=0,226X_1^{(2)}+0,385X_2^{(2)}$.
\
$\square$
\

### c)
Seja $\mathbf{U} = [U_1,U_2]'$ e $\mathbf{V}=[V_1,V_2]'$. Avalie: $$\mathbf{E\left[{\begin{array}{c}
     U\\
     --\\
     V\\
  \end{array} } \right] \ e \ \ Cov\left[{\begin{array}{c}
     U\\
     --\\
     V\\
  \end{array} } \right]=\left[ {\begin{array}{ccc}
     \Sigma_{UU} & | & \Sigma_{UV}\\
     -- & -|- & --\\
      \Sigma_{VU} & | & \Sigma_{VV}\\
  \end{array} } \right]}$$.

```{r q72c,echo=FALSE}
# E(U)1=
(svd(a1t)$u[1,] %*% solve(s11)) %*% t(t(c(-3,2)))
# E(U)2=
(svd(a1t)$u[2,] %*% solve(s11)) %*% t(t(c(-3,2)))
# E(V)1=
(svd(b1t)$u[1,] %*% solve(s22)) %*% t(t(c(0,1)))
# E(V)2=
(svd(b1t)$u[2,] %*% solve(s22)) %*% t(t(c(0,1)))
```

Portanto, $$\mathbf{E\left[{\begin{array}{c}
     U\\
     --\\
     V\\
  \end{array} } \right]}=\left[{\begin{array}{c}
     1,674\\
     0,014\\
     --\\
     0,095\\
     0,385\\
  \end{array} } \right]$$

Enquanto que $$\mathbf{Cov\left[{\begin{array}{c}
     U\\
     --\\
     V\\
  \end{array} } \right]=\left[ {\begin{array}{ccc}
     \Sigma_{UU} & | & \Sigma_{UV}\\
     -- & -|- & --\\
      \Sigma_{VU} & | & \Sigma_{VV}\\
  \end{array} } \right]=\left[ {\begin{array}{ccccc}
     1 & 0 & | & \rho_1^* & 0\\
     0 & 1 & | & 0 & \rho_2^*\\
     -- & -- & -|- & -- & --\\
     \rho_1^* & 0 & | & 1 & 0\\
     0 & \rho_2^* & | & 0 & 1\\
  \end{array} } \right]}$$ será um resultado trivial.


  
Comparar os resultados com as propriedades do resultado 10.1.

Neste caso, da definição 10.1 do livro [1], e definição 10.5; $E(X^{(1)})=\mu^{(1)}$, temos que $E(U)=E(a'X)$. Pela lineariedade da esperança, temos que $a'E(X)=E(U)=a'E(\mu)$, que foi justamente o resultado utilizado para as contas. Já para a covariância, existe a definição em 10.1, porém o resultado é trivial visto que $\Sigma_{ij}$ irá retornar sempre uma matriz diagonal; se $i=j$, o valor da diagonal será 1 (a variável por ela mesma); e para $i\neq j$, o resultado será as correlações canônicas calculadas para i e j.
\
$\square$
\

# Questão 73

## Ex. 10.9 | Johnson & Wichern (itens (a) e (c))

Foram aplicados para $n=140$ alunos da sétima série quatro testes, tais que $\mathbf{X_1^{(1)}}$ = velocidade de leitura; $\mathbf{X_2^{(1)}}$ = habilidade de leitura; $\mathbf{X_1^{(2)}}$ = velocidade em aritmética; $\mathbf{X_2^{(2)}}$ = habilidade em aritmética. A correlação da performance medida foi: $$\mathbf{R=\left[ {\begin{array}{ccc}
     R_{11} & | & R{12}\\
     -- & -|- & --\\
      R{21} & | & R{22}\\
  \end{array} } \right]=\left[ {\begin{array}{ccccc}
     1.0 & 0,6328 & | & 0,2412 & 0,0586\\
     0,6328 & 1 & | & -0,0553 & 0,0655\\
     --- & --- & -|- & ---& --- \\
     0,2412 & -0,0553 & | & 1 & 0,4248\\
     0,0586 & 0,0655 & | & 0,4248 & 1\\
  \end{array} } \right]}$$.
  

### a)
Encontrar todas as correlações e variáveis canônicas amostrais 

```{r q73a,echo=FALSE}
S11 <- matrix(c(1,0.6328,
                0.6328,1),2,2)
S12 <- t(matrix(c(0.2412,0.0586,
                -0.0553,0.0655),2,2))
S21 <- t(matrix(c(0.2412,-0.0553,
                  0.0586,0.0655),2,2))
S22 <- matrix(c(1,0.4248,
                0.4248,1),2,2)

svd11 <- svd(S11)
S11d <- sqrt(svd11$d)
d11q <- matrix(rep(0,4),2,2)
diag(d11q) <- S11d
s11 <- svd11$u %*% d11q %*% svd11$v

svd22 <- svd(S22)
S22d <- sqrt(svd22$d)
d22q <- matrix(rep(0,4),2,2)
diag(d22q) <- S22d
s22 <- svd22$u %*% d22q %*% svd22$v

a1t <- solve(s11) %*% S12 %*% solve(S22) %*% S21 %*% solve(s11)
b1t <- solve(s22) %*% S21 %*% solve(S11) %*% S12 %*% solve(s22)
svd(a1t)$d
```

Logo, as correlações canônicas amostrais serão $\hat{\rho}_1 = \sqrt{0,155634923}\approx 0.394$ e $\hat{\rho}_2 = \sqrt{0,004740029}\approx 0.068$.

```{r q73a2,echo=FALSE}
#U1
svd(a1t)$u[1,] %*% solve(s11)
#U2
svd(a1t)$u[2,] %*% solve(s11)
#V1
svd(b1t)$u[1,] %*% solve(s22)
#V2
svd(b1t)$u[2,] %*% solve(s22)
```

Enquanto que os pares canônicos amostrais serão: $\hat{U}_1=-1,256X_1^{(1)}+1,025X_2^{(1)}; \hat{V}_1=-1,104X_1^{(2)}+0,452X_2^{(2)}$ e $\hat{U}_2=0,297X_1^{(1)}+0,785X_2^{(1)}; \hat{V}_2=-0,018X_1^{(2)}+1,007X_2^{(2)}$

### c)
Avaliar as matrizes de erros aproximados para $\mathbf{R_{11},R_{22}}$ e $\mathbf{R_{12}}$ determinadas pelo primeiro par de variáveis canônicas $\hat{U}_1,\hat{V}_1$.

```{r q73c,eval=F,echo=F}
# a' * U1 = 
# (svd(a1t)$u[1,] %*% solve(s11)) %*% t((svd(a1t)$u[1,] %*% solve(s11)))

# a' * U2 = 
# (svd(a1t)$u[1,] %*% solve(s11)) %*% t((svd(a1t)$u[2,] %*% solve(s11)))


# Xtil(1) = 
x1 <- c(((svd(a1t)$u[1,] %*% solve(s11)) %*% t((svd(a1t)$u[1,] %*% solve(s11)))
),((svd(a1t)$u[1,] %*% solve(s11)) %*% t((svd(a1t)$u[2,] %*% solve(s11)))))


# b' * V1 = 
# (svd(b1t)$u[1,] %*% solve(s22)) %*% t((svd(b1t)$u[1,] %*% solve(s22)))

# b' * V2 = 
# (svd(b1t)$u[1,] %*% solve(s22)) %*% t((svd(b1t)$u[2,] %*% solve(s22)))


# xtil(2) = 
x2 <- c(((svd(b1t)$u[1,] %*% solve(s22)) %*% t((svd(b1t)$u[1,] %*% solve(s22)))
),((svd(b1t)$u[1,] %*% solve(s22)) %*% t((svd(b1t)$u[2,] %*% solve(s22)))))


S11 <- cov(x1,x2)

S11 - ((svd(a1t)$u[1,] %*% solve(s11)) %*% t((svd(a1t)$u[1,] %*% solve(s11))) + 
       (svd(a1t)$u[2,] %*% solve(s11)) %*% t((svd(a1t)$u[2,] %*% solve(s11))))
# isso nao deve estar certo...
```


# Questão 74

## Ex. 10.10 | Johnson & Wichern

Em um estudo sobre pobreza, criminalidade e detenção, reportou-se um sumário estatístico da criminalidade em vários estados para os anos de 1970 e 1973. Uma parte da matriz de correlação amostral é: $$\mathbf{R=\left[ {\begin{array}{ccc}
     R_{11} & | & R{12}\\
     -- & -|- & --\\
      R{21} & | & R{22}\\
  \end{array} } \right]=\left[ {\begin{array}{ccccc}
     1.0 & 0,615 & | & -0,111 & -0,266\\
     0,615 & 1 & | & -0,195 & -0,085\\
     -- & -|- & --\\
     -0,111 & -0,195 & | & 1 & -0,269\\
     -0,266 & -0,085 & | & -0,269 & 1\\
  \end{array} } \right]}$$.

As variáveis são:
$\mathbf{X_1^{(1)}}$ = Homicídios não primários em 1973;
$\mathbf{X_2^{(1)}}$ = Homicídios primários em 1973 (homicídios envolvendo familiares ou conhecidos);
$\mathbf{X_1^{(2)}}$ = Severidade da punição em 1970 (mediana de meses encarceirado);
$\mathbf{X_2^{(2)}}$ = Convicção de punição em 1970 (Número de encarceiramentos dividido pelo número de homicídios).

### a)
Encontrar a correlação canônica amostral.

```{r q74a,echo=FALSE}
S11 <- matrix(c(1,0.615,
                0.615,1),2,2)
S12 <- t(matrix(c(-0.111,-0.266,
                -0.195,-0.085),2,2))
S21 <- t(matrix(c(-0.111,-0.195,
                  -0.266,-0.085),2,2))
S22 <- matrix(c(1,-0.269,
                -0.269,1),2,2)

svd11 <- svd(S11)
S11d <- sqrt(svd11$d)
d11q <- matrix(rep(0,4),2,2)
diag(d11q) <- S11d
s11 <- svd11$u %*% d11q %*% svd11$v

svd22 <- svd(S22)
S22d <- sqrt(svd22$d)
d22q <- matrix(rep(0,4),2,2)
diag(d22q) <- S22d
s22 <- svd22$u %*% d22q %*% svd22$v

a1t <- solve(s11) %*% S12 %*% solve(S22) %*% S21 %*% solve(s11)
b1t <- solve(s22) %*% S21 %*% solve(S11) %*% S12 %*% solve(s22)
svd(a1t)$d
```

Logo, as correlações canônicas amostrais serão $\hat{\rho}_1 = \sqrt{0,10668190}\approx 0.326$ e $\hat{\rho}_2 = \sqrt{0,02926479}\approx 0.171$.

### b)
Determinar o primeiro par de variáveis canônicas $\hat{U}_1,\hat{V}_1$, e interpretar as quantidades.

```{r q74b,echo=FALSE}
#U1
svd(a1t)$u[1,] %*% solve(s11)
#V1
svd(b1t)$u[1,] %*% solve(s22)
```

Enquanto que o primeiro par de variáveis canônicas amostrais será: $\hat{U}_1=-1,001X_1^{(1)}+0,002X_2^{(1)}; \hat{V}_1=0,601X_1^{(2)}+0,976X_2^{(2)}$. Podemos notar que $X_2^{(1)}$ contribui pouco com a correlação dado o baixo valor associado a este.


# Questão 75

## Ex. 11.8 | Rencher & Christensen

```{r q75,include=FALSE}
dados <- read_table("dados/DIABETES-DATA.txt", 
    col_names = FALSE)
colnames(dados) <- c("paciente","y1_relative_weight","y2_fasting_plasma_glucose",
                     "x1_glucose_intolerance","x2_insulin_response_to_oral_glucose","x3_insulin_resistance")
```


### (a) Encontre as correlações canônicas entre (y1, y2) e (x1, x2, x3).

```{r q75a,echo=FALSE}
Y <- dados[,2:3]
X <- dados[,4:6]
S11 <- matrix(cor(Y),2,2)
S22 <- matrix(cor(X),3,3)
S21 <- matrix(cor(X,Y),3,2)
S12 <- matrix(cor(Y,X),2,3)

svd11 <- svd(S11)
S11d <- sqrt(svd11$d)
d11q <- matrix(rep(0,4),2,2)
diag(d11q) <- S11d
s11 <- svd11$u %*% d11q %*% svd11$v

svd22 <- svd(S22)
S22d <- sqrt(svd22$d)
d22q <- matrix(rep(0,9),3,3)
diag(d22q) <- S22d
s22 <- svd22$u %*% d22q %*% svd22$v

a1t <- solve(s11) %*% S12 %*% solve(S22) %*% S21 %*% solve(s11)
b1t <- solve(s22) %*% S21 %*% solve(S11) %*% S12 %*% solve(s22)
svd(a1t)$d
```

Logo, as correlações canônicas serão $\rho_1 = \sqrt{0,26440679}\approx 0,514$ e $\rho_2 = \sqrt{0,01574727}\approx 0,125$.

### (b) Encontre os coeficientes padronizados das variáveis canônicas.

```{r q75b,echo=FALSE}
#U1
svd(a1t)$u[1,] %*% solve(s11)
#U2
svd(a1t)$u[2,] %*% solve(s11)
#V1
svd(b1t)$u[,1] %*% solve(s22)
#V2
svd(b1t)$u[,2] %*% solve(s22)
```

Portanto, os coeficientes padronizados das variáveis canônicas serão:
\
$U_1=-1,019y_1^{(1)}+0,159y_2^{(1)}$;$V_1=0,0412x_1^{(1)}-0,691x_2^{(1)}+1,091x_3^{(1)}$;
\
$U_2=-0,047y_1^{(2)}+1,008y_2^{(2)}$;$V_2=-0,834x_1^{(2)}+0,474x_2^{(2)}+0,370x_3^{(2)}$.
\
$\square$
\

\newpage

# Referências:

## [1] JOHNSON, Richard A; WICHERN, Dean W. **APPLIED MULTIVARIATE STATISTICAL ANALYSIS**. 6ª Edição. Pearson, 2007.

## [2] von Borries, George. Material de aula disponível no Aprender3; Notas de aula e códigos. Análise Multivariada 1. Universidade de Brasília, 2023.

## [3] RENCHER, Alvin C; CHRISTENSEN, William F. **METHODS OF MULTIVARIATE ANALYSIS**. 3ª Edição. WILEY, 2012.
